【裁判字號】    98,保險上,15
【裁判日期】    991020
【裁判案由】    給付保險金
【裁判全文】
臺灣高等法院高雄分院民事判決        98年度保險上字第15號
上  訴  人  乙○○
訴訟代理人  葉銘進律師
複代理人    阮文泉律師
被上訴人    遠雄人壽保險事業股份有限公司
法定代理人  甲○○
訴訟代理人  葉張基律師
上列當事人間請求給付保險金事件，上訴人對於中華民國98年11
月16日臺灣高雄地方法院97年度保險字第16號第一審判決提起上
訴，本院於99年10月6 日言詞辯論終結，判決如下：
    主  文
上訴駁回。
第二審訴訟費用由上訴人負擔。
    事 實 及 理 由
一、被上訴人之法定代理人原為趙藤雄，已於98年6 月16日變更
    為甲○○，此有股份有限公司變更登記表附卷可稽，甲○○
    聲明承受訴訟，核無不合，應予准許。原判決關於被上訴人
    之名稱漏載「事業」二字，應由原審裁定更正，併此明。
二、上訴人起訴主張：上訴人於民國89年12月28日由上訴人之母
    陳麗霞以上訴人為被保險人，向被上訴人投保「遠雄新薔薇
    女性終身保險」及「遠雄傷害保險附約—意外身故（殘廢）
    給付」，保險金額均為新台幣（下同）100 萬元（下稱系爭
    保險契約），嗣於91年12月28日就附約之「遠雄傷害保險附
    約—意外身故（殘廢）給付」部份再追加200 萬元之保險金
    額成為300 萬元（下稱系爭意外傷害保險契約）。依附約之
    系爭意外傷害保險契約第14條第1 項之約定，被保險人即上
    訴人如有發生符合系爭意外傷害保險契約「殘廢程度與保險
    金給付表」舊表（下稱舊表，即如附表一所示）中所列共6
    等級28項殘廢之情形時，被上訴人即應依舊表「給付比例」
    欄所列之比例給付被保險人保險金。上訴人後來因於94年6
    月24日發生車禍，受有頭部外傷併腦挫傷及臚內出血之傷害
    ，經送醫開腦急救及住院治療後，迄今仍遺存有「器質性精
    神病」之機能障礙。日常生活需專人照顧，無法從事工作之
    殘廢情形。上訴人乃於96年5 月15日向被上訴人申請依舊表
    所列第1 級第7 項之意外傷害殘廢保險金理賠，詎被上訴人
    竟於同年7 月18日以上訴人之情形不符舊表所列第1 級第7
    項之約定情形為由，拒絕理賠。因本件縱認上訴人之「器質
    性精神病」機能障礙情形，不符合系爭意外傷害保險契約舊
    表中所列6 等級28項殘廢程度，然保險主管機關財政部（現
    為行政院金融監督管理委員會）於95年10月1 日新修正之意
    外傷害保險「殘廢程度與保險金給付表」（下稱新表，即如
    附表二所示），及勞工保險殘廢給付標準表、強制汽機車責
    任保險殘廢給付標準表、衛生署公布之身心障礙等級表等，
    就慢性精神病患和智能障礙部分，均已分列為「極重度」、
    「重度」、「中度」、「輕度」之等級加以賠償。而上訴人
    所受之殘廢程度即使不及舊表所列第1 至7 項之第1 級殘廢
    情形嚴重，但較舊表第8 至28項之殘廢情形則更為嚴重。而
    舊表中所列第8 至28項較上訴人殘廢情形為輕者既均可獲得
    理賠，上訴人較嚴重之殘廢情形反無法獲得理賠，即不合理
    。可見被上訴人推出上開定型化保險契約及制訂舊表時有未
    臻周詳之可歸責性疏失，且有違誠信原則。況且依保險法及
    消費者保護法之規定，定型化保險契約如有疑義時，以作有
    利於被保險人或消費者之解釋為原則，故依舉輕明重之法理
    、誠信原則及比例原則，被上訴人應比照新表神經障害之第
    2 項「中樞神經系統機能之病變，致終身不能從事任何工作
    ，日常生活需人扶助者。」之殘廢等級，給付上訴人依系爭
    意外傷害保險投保金額300 萬元之90/100比例計算之保險金
    共270 萬元，並依系爭保險契約第10條第2 項約定，請求自
    上訴人之保險金理賠申請書送達被上訴人15日之翌日即96年
    5 月31日起至清償日止，按週年利率10/100計算之遲延利息
    ，爰依系爭意外傷害保險契約之法律關係提起本件訴訟，聲
    明求為判決：(一)被上訴人應給付上訴人270 萬元及自96年5
    月31日起至清償日止，按週年利率10/100計算之利息。(二)訴
    訟費用由被上訴人負擔。(三)願供擔保，請准宣告假執行。
三、被上訴人則以：兩造所訂系爭意外傷害保險附約係一年訂立
    一次之契約（見該附約第5 條第1 項規定，原審卷(一)第70頁
    ），此與主約之終身壽險契約係一次簽訂20年期滿之性質不
    同。本件上訴人之系爭交通事故既發生於94年6 月24日，則
    就系爭意外傷害保險所生之爭執，自應適用上訴人於93年12
    月27日所投保，有效期間自93年12月28日起至94年12月27日
    止之94年度當時兩造所訂立之意外傷害保險契約條款及舊表
    之約定。因財政部係於95年10月1 日始將舊表修正為新表，
    依法律不溯及既往原則，兩造所訂系爭意外傷害保險契約並
    無應適用新表之情形。而依舊表第1 級殘廢程度第7 項：「
    中樞神經系統機能或胸、腹部臟器機能極度障害，終身不能
    從事任何工作，為維持生命必要之日常生活活動，全須他人
    扶助者」，及依該表附註第4 點註釋：「為維持生命必要之
    日常生活活動，全須他人扶助者係指食物攝取、大小便始末
    、穿脫衣服、起居、步行、入浴等，皆不能自己為之、經常
    須要他人加以扶助之狀態」之約定，被保險人須符合上開殘
    廢之情形始得申請理賠。然上訴人現尚可自行如廁、沐浴及
    進食，其情形顯不符合上開條款之規定。又上訴人之「器質
    性精神病」機能障礙，亦不符舊表所約定之其他第2 級至第
    6 級，第8 至28項殘廢之情形，被上訴人係因之而無法理賠
    上訴人等語，資為抗辯。並答辯聲明：(一)上訴人之訴及假執
    行之聲請均駁回。(二)訴訟費用由上訴人負擔。
四、本件原審對於上訴人之請求，判決：(一)上訴人之訴及假執行
    之聲請均駁回。(二)訴訟費用由上訴人負擔。上訴人聲明不服
    ，上訴聲明求為判決：(一)原判決廢棄。(二)被上訴人應給付上
    訴人270 萬元及自96年5 月31日起至清償日止，按年息百分
    之十計算之利息。(三)第一、二審訴訟費用由被上訴人負擔。
    被上訴人則答辯聲明：(一)上訴駁回。(二)第二審訴訟費用由上
    訴人負擔。
五、兩造不爭執之事項如下，並有系爭保險契約之保險單、變更
    申請書、保險契約書、要保申請書、保險金理賠申請書、國
    軍左營總醫院附設民眾服務處診斷證明書、不理賠退件說明
    書各1份附卷可稽，堪予採信：
  (一)上訴人之母親於89年12月28日以上訴人為被保險人，向被上
    訴人投保「遠雄新薔薇女性終身保險」及「遠雄傷害保險附
    約—意外身故（殘廢）給付」，保險金額均為100 萬元。嗣
    於91年12月28日就附約之「遠雄傷害保險附約—意外身故（
    殘廢）給付」部份，再追加200 萬之保險金額，而成為300
    萬元。
  (二)上訴人於94年6 月24日因發生車禍，經送醫救治後，迄今遺
    存有「器質性精神病」機能障礙之傷害，上訴人於96年5 月
    15日向被上訴人申請理賠。被上訴人於同年7 月19日通知上
    訴人拒絕理賠。
  (三)上訴人經原審送財團法人高雄長庚紀念醫院鑑定，其鑑定意
    見第3 點謂：「就國軍左營總醫院病歷所載及此2 次門診觀
    查，病患（即上訴人）之情形似符合勞工保險殘障給付標準
    表之精神/ 神經障害1.精神遺存極度障害，終身不能從事任
    何工作，經常需醫療護理及專人週密監護者」。
六、兩造爭執之事項為：(一)上訴人在本院主張除遺存有「器質性
    精神機能障礙」外，另追加主張也遺存有「中樞神經機能障
    礙」，是否屬於訴訟標的之追加或新攻擊防禦方法？有無妨
    害被上訴人之抗辯權？(二)上訴人所遺存之「器質性精神機能
    障礙」、「中樞神經機能障礙」是否符合系爭意外傷害保險
    契約舊表第1 級第7 項之「中樞神經系統機能或胸、腹部臟
    器機能極度障害，終身不能從事任何工作，為維持生命必要
    之日常生活活動全須他人扶助者」之殘廢程度？有無新表第
    1 項各款所列殘廢程度之適用？如是，被上訴人應給付之保
    險金為何？
七、上訴人在本院主張除遺有「器質性精神機能障礙」外，另追
    加主張也遺存有「中樞神經機能障礙」，是否屬於訴訟標的
    之追加或新攻擊防禦方法？有無妨害被上訴人之抗辯權？
  (一)查上訴人於原審主張遺存有「器質性精神病」之機能障礙，
    係認此即符合系爭意外傷害保險契約舊表第1 級第7 項所約
    定「中樞神經系統機能或胸、腹部臟器機能極度障害，終身
    不能從事任何工作，為維持生命必要之日常生活活動，全須
    他人照顧者」之殘廢程度即保險事故，而此並為兩造於原審
    所爭執之事項，是上訴人於本院追加主張也有遺存「中樞神
    經機能障礙」之殘廢程度，自屬就同一保險金請求權而提出
    新攻擊防禦方法而非訴訟標的之追加。
  (二)按「當事人不得提出新攻擊或防禦方法。但有下列情形之一
    者，不在此限，……三、對於在第一審已提出之攻擊或防禦
    方法為補充者。……六、如不許其提出顯失公平者。」民事
    訴訟法第447 條第1 項第3 款、第6 款分別定有明文。經查
    上訴人於原審並未委任律師為訴訟代理人，致於原審未併就
    財團法人高雄長庚紀念醫院96年1 月12日即已出具載明「遺
    存有中樞神經機能障礙」之診斷證明書（見本院卷第31頁）
    併予補充主張。惟綜觀上訴人主張之真意乃在於其因前揭車
    禍所遺存之傷害係符合系爭意外傷害保險契約舊表第1 級第
    7 項所約定之殘廢程度，是上訴人於本院追加主張其也遺存
    有「中樞神經機能障礙」，顯係對於在原審已提出之攻擊防
    禦方法為補充，且如不許上訴人提出前開攻擊防禦方法，顯
    有失公平。從而上訴人於本院追加主張也遺存有「中樞神經
    機能障礙」之新攻擊防禦方法，揆諸首開規定，核屬對於在
    第一審已提出之攻擊或防禦方法為補充，且如不許其提出亦
    顯失公平。即難認有妨害被上訴人之抗辯權，而應予准許。
八、上訴人所遺存之「器質性精神機能障礙」、「中樞神經機能
    障礙」是否符合系爭意外傷害保險契約舊表第1 級第7 項之
    「中樞神經系統機能或胸、腹部臟器機能極度障害，終身不
    能從事任何工作，為維持生命必要之日常生活活動，全須他
    人扶助者」之殘廢程度？有無新表第1 項各款所列殘廢程度
    之適用？如是，被上訴人應給付之保險金為何？
  (一)按保險契約之解釋，應探求契約當事人之真意，不得拘泥於
    所用文字，如有疑義時，以作有利於被保險人之解釋為原則
    。保險法第54條第2 項雖定有明文。惟「解釋契約，固應探
    求當事人之真意，不能拘泥於所用之辭句。但契約文字業已
    表示當事人真意，無須別事探求者，即不得反捨契約文字而
    更為曲解」（最高法院17年上字第1118號判例參照）。
  (二)查系爭意外傷害保險契約舊表第1 級第7 項係約定「中樞神
    經系統機能或胸、腹部臟器機能極度障害，終身不能從事任
    何工作，為維持生命必要之日常生活活動，全須他人扶助者
    」，並於該表附註4 詮釋「為維持生命必要之日常生活活動
    ，全須他人扶助者，係指食物攝取、大小便始末、穿脫衣服
    、起居、步行、入浴等，皆不能自己為之，經常需要他人加
    以扶助之狀態」等語。依上開約定，上訴人自須符合上開殘
    廢程度始得申請理賠。然依被上訴人於原審所提出並為上訴
    人所不爭執之被上訴人調查報告所載（見原審卷(一)第189 頁
    ），上訴人現仍可自行如廁、沐浴、進食等情。又上訴人之
    訴訟代理人蔡雅麗於原審審理時亦自承「乙○○（即上訴人
    ）現在的精神狀況時好時壞，好的時候認得陳麗霞是她媽媽
    ，我是她姐姐，沒有發作的時候可以自己吃飯、洗澡；發作
    的時候她會說陳麗霞不是她媽媽，還要拿刀殺我們；就完全
    不認識我們，而且發作時也沒有辦法自己洗澡、吃飯，完全
    沒有辦法控制自己的情緒。」等語（見原審卷(一)第192 頁）
    ，依上開情狀以觀，即不足以認上訴人已符合「食物攝取、
    大小便始末、穿脫衣服、起居、步行、入浴等，皆不能自己
    為之，經常須要他人加以扶助之狀態。」之「為維持生命必
    要之日常生活活動，全須他人扶助者」之約定殘廢程度之情
    形。是上訴人所遺存之「器質性精神機能障礙」、「中樞神
    經機能障礙」並不符合系爭意外傷害保險契約舊表第1 級第
    7 項之殘廢程度，應無疑義。
  (三)又兩造訂立之系爭意外傷害保險契約係一年訂立一次之契約
    （見原審卷(一)第70頁，該附約第5 條第1 項規定），上訴人
    之系爭交通事故既發生於94年6 月24日，則就系爭意外傷害
    保險所生之爭執，自應適用上訴人於93年12月27日所投保，
    有效期間自93年12月28日起至94年12月27日止之94年度當時
    兩造所訂定之意外傷害保險契約條款及舊表之約定，而不得
    適用財政部於95年10月1 日始修正之新表規定，事至明顯。
    又關於舊表之其餘約定則係關於雙目、四肢、關節、脊柱、
    手指、鼻機能殘廢程度之約定，是上訴人所遺存之「器質性
    精神病」、「中樞神經機能障礙」亦不符合舊表之其他殘廢
    程序之約定。從而上訴人主張舊表第1 級第7 項所定殘廢程
    度相當於新表第1-1-2 項第2 級，上訴人亦符合新表第1-1-
    3 項第3 級所定之殘廢程度。其所遺存之「器質性精神機能
    障礙」、「中樞神經機能障礙」之殘廢程度有新表第1項 各
    款所列殘廢程度之適用云云，即無足採信。
  (四)兩造所訂系爭意外傷害保險契約應適用舊表之約定，而無適
    用新表之約定，已如前述，且舊表理賠之項目及範圍均甚為
    明確，並無契約約定不明或如何適用不明之情形，揆諸首開
    說明，則上訴人另主張應適用勞工保險殘廢給付標準表，強
    制汽機車責任保險殘廢給付標準表，衛生署公布之身心障礙
    等級表等規定，及舊表中所列第8 至28項較上訴人殘廢情形
    為輕者既均可獲得理賠，上訴人較嚴重之殘廢情形反無法獲
    得理賠，可見被上訴人於推出上開定型化保險契約及制定舊
    表時有未臻周詳之可歸責性疏失，且有違誠信原則，依舉輕
    明重之法理、誠信原則、比例原則，應依保險法及消費者保
    護法之規定，為有利於上訴人之解釋等云云，即不足採取。
九、綜上所述，原審因認上訴人依系爭意外傷害保險契約之法律
    關係，請求被上訴人給付270 萬元及自96年5 月31日起至清
    償日止，按週年利率百分之十計算之利息，因與兩造所訂系
    爭意外傷害保險契約「殘廢程度與保險金給付表」舊表所約
    定之殘廢程度即保險事故不符，其請求為無理由，而為上訴
    人敗訴之判決，並以其訴既經駁回，則其假執行之聲請即失
    所附麗，而併予駁回，經核尚無不合。上訴意旨指摘原判決
    不當，求予廢棄改判，為無理由，應予駁回。
十、本件事證已臻明確，兩造其餘攻擊防禦方法，核與本案判決
    結果無影響，爰不一一論述，併此明。
、據上論結，本件上訴為無理由，依民事訴訟法第449 條第1
    項、第78條，判決如主文。
中    華    民    國    99    年    10    月    20    日
                              民事第三庭
                                  審判長法官  張國彬
                                  法      官  鄭月霞
                                  法      官  吳登輝
以上正本證明與原本無異
如對本判決上訴，須於判決送達後20日內向本院提出上訴狀，其
未表明上訴理由者，應於上訴後20日內向本院提出上訴理由書（
均須按他造當事人之人數附繕本）。上訴時應提出委任律師或具
有律師資格之人之委任狀，並依附註條文規定辦理。如委任律師
提起上訴者，應一併繳納上訴審裁判費。
中    華    民    國    99    年    10    月    22    日
                                書  記  官  廖素珍
附註：
民事訴訟法第466條之1：
對於第二審判決上訴，上訴人應委任律師為訴訟代理人，但上訴
人或其法定代理人具有律師資格者，不在此限。
上訴人之配偶、三親等內之血親、二親等內之姻親，或上訴人為
法人、中央或地方機關時，其所屬專任人員具有律師資格並經法
院認為適當者，亦得為第三審訴訟代理人。
第1 項但書及第2 項情形，應於提起上訴或委任時釋明之。

司法院資訊處製作；財團法人民間司法改革基金會備份。
